【裁判字號】    89,上訴,862
【裁判日期】    890824
【裁判案由】    偽造文書
【裁判全文】
臺灣高等法院臺南分院刑事判決           八十九年度上訴字第八六二號 Ｃ
      上  訴  人  臺灣嘉義地方法院檢察署檢察官
      被      告  乙  ○  ○
右上訴人因偽造文書案件，不服臺灣嘉義地方法院八十九年度訴字第一四六號中華民
國八十九年五月二十六日第一審判決（起訴案號：臺灣嘉義地方法院檢察署八十九年
度偵緝字第九九、一００號），提起上訴，本院判決如左：
      主      文
原判決撤銷。
乙○○連續行使偽造私文書，足以生損害於他人，處有期徒刑陸月。
      事      實
一、乙○○於民國八十三年四月十日，在嘉義縣民雄工業區內之醫療室，召募甲○○
    、邱添益、何昭瑢、黃益惠、黃鈺翔、蔡瑞娟、賴銘收七人參加其民間互助會，
    各參加一會，自任會首，每會各為新台幣（下同）二萬元，採外標方式（即得標
    時，活會會員會款繳二萬元，死會會員會款除繳二萬元外，另加繳其得標會息）
    ，底標二千元，會期自八十三年四月十日至八十四年二月十日止，明知楊達霖、
    劉健成、陳家福三人並未參加其互助會，竟基於意圖為自己不法所有及行使偽造
    私文書之概括犯意，於八十三年六月十日第三會，冒用陳家福名義參與標會，在
    空白標單上偽填陳家福姓名及會息四千二百元而得標，再向甲○○、邱添益、何
    昭瑢、黃益惠、黃鈺翔、賴銘收六位活會會員（按蔡瑞娟已於八十三年五月十日
    第二會得標，而為死會會員）行使表示會員陳家福得標，足以生損害於陳家福及
    活會會員甲○○、邱添益、何昭瑢、黃益惠、黃鈺翔、賴銘收六人，使甲○○、
    邱添益、何昭瑢、黃益惠、黃鈺翔、賴銘收六位活會會員信以為真而陷於錯誤，
    各交付會款二萬元予乙○○，乙○○計詐得十二萬元。又於八十三年七月十日第
    四會，冒用劉健成名義參與標會，在空白標單上偽填劉健成之姓名及會息四千五
    百元而得標，再向甲○○、邱添益、何昭瑢、黃益惠、黃鈺翔、賴銘收六位活會
    會員行使表示會員劉健成得標，足以生損害於劉健成及活會會員甲○○、邱添益
    、何昭瑢、黃益惠、黃鈺翔、賴銘收六人，使甲○○、邱添益、何昭瑢、黃益惠
    、黃鈺翔、賴銘收六位活會會員信以為真而陷於錯誤，各交付會款二萬元予乙○
    ○，乙○○計詐得十二萬元。復於八十三年八月十日第五會，冒用楊達霖名義參
    與標會，在空白標單上偽填楊達霖之姓名及會息五千一百元而得標，其中活會會
    員黃鈺翔以會息五千元標會未得標，發現該互助會有問題，黃鈺翔及其姊活會會
    員黃益惠，均向乙○○要求退會，乙○○說服甲○○將黃鈺翔及黃益惠各一會頂
    下，並由甲○○交付黃益惠及黃鈺翔各八萬元，乙○○與甲○○訂立協議書一份
    及簽發本票三張，以取信於甲○○，乙○○第五會得標後，再向甲○○、邱添益
    、何昭瑢、賴銘收（扣除原活會會員黃益惠、黃鈺翔）四位活會會員行使表示會
    員楊達霖得標，足以生損害於楊達霖及活會會員甲○○、邱添益、何昭瑢、賴銘
    收四人，使甲○○、邱添益、何昭瑢、賴銘收四位活會會員信以為真而陷於錯誤
    ，甲○○三會交付會款六萬元、邱添益、何昭瑢、賴銘收各一會各交付會款二萬
    元予乙○○，乙○○計詐得十二萬元。乙○○三次冒標供詐得三十六萬元，嗣賴
    銘收於八十三年九月十日第六會以五千五百元得標，乙○○於收齊會款後竟攜款
    逃逸無蹤，甲○○始知受騙而獲悉上情。
二、案經被害人甲○○訴由嘉義地方法院檢察署檢察官偵查起訴。
      理      由
一、訊據被告乙○○對於右揭事實坦承不諱，核與被害人甲○○於偵查中及原審審理
    調查時所指訴之情節相符，而被害人黃鈺翔於偵查中亦指稱其與其姊黃益惠自八
    十三年八月十日第五會起即沒繳會款，並要求被告退還八萬元等語無訛，復有互
    助會簿（內載會員姓名及各次會得標情形等項）之影本一份、協議書影本一份及
    本票影本三張附於臺灣嘉義地方法院檢察署八十三年度偵字第五四九０號偵查卷
    可資佐證，被告之自白與事實相符，事證明確，被告犯行堪以認定。
二、按被告偽造被害人楊達霖、劉健成、陳家福之標單，僅載明被害人楊達霖、劉健
    成、陳家福名字及標會會息參與競標，雖未書明「標單」字樣，然依我國民間互
    助會之習慣，足以為表示其上之文字及數字即為參與標會者及所標之會息，依刑
    法第二百二十條第一項之規定，係以私文書論之文書。核被告係犯刑法第二百十
    六條、第二百十條之行使偽造私文書罪及第三百三十九條第一項之詐欺取財罪。
    其偽造標單上署押之行為為該次偽造私文書之部分行為，其偽造私文書而後行使
    ，偽造之低度行為為行使之高度行為所吸收，均不另論罪。又其冒標後之詐騙活
    會會員會款之行為，使當次之其餘活會會員受騙致陷於錯誤而交付會款，係一行
    為而侵害數法益，觸犯數個詐欺取財之罪名，應依刑法第五十五條想像競合犯之
    規定，從一重之詐欺取財罪處斷。被告先後所犯上開二罪之多次犯行，均時間緊
    接，犯罪構成要件相同，顯均係基於概括犯意而反覆為之，皆應依刑法第五十六
    條連續犯之規定以一罪論，並加重其刑。而被告所犯上開二罪間，有方法、結果
    之牽連關係，應依刑法第五十五條牽連犯之規定，從一重之行使偽造私文書罪處
    斷。
三、原審予以論罪科刑，固非無見，惟查（一）被告所招募之上開互助會之會期，係
    自八十三年四月十日至八十四年二月十日止，原審認定為自八十三年四月十日至
    八十四年一月十日止，即有未合。（二）民間互助會在八十八年四月二十一日民
    法修正公布前，原則上僅會員與會首發生債權債務關係，會員與會員間並不發生
    債權債務關係，被告雖冒用被害人楊達霖、劉健成、陳家福之名義參加上開互助
    會，惟被告係有權製作該互助會之互助會簿交予會員，故尚難認被告此部分有行
    使偽造私文書之犯行，而施以詐術，使該會會員即被害人甲○○、邱添益、何昭
    瑢、黃益惠、黃鈺翔、蔡瑞娟、賴銘收七人陷於錯誤，而將首會即第一會會款交
    予會首被告，且民間互助會會員除另有約定外，習慣上亦均將首會會款交付會首
    ，原審以被告明知被害人楊達霖、劉健成、陳家福並未參加其互助會，竟逕將該
    三人列為上開互助會會員，使被害人甲○○等七人誤以為該三人實際有參加互助
    會，而分別交付二萬元之首會會款予被告，被告共計詐得十四萬元，尚有未洽。
    又此部分公訴人未起訴，原審何以得加以審判，並未於理由欄敘明，亦有未當。
    （三）被害人黃益惠及黃鈺翔係於第四會交付會款後即退會後，被告說服被害人
    甲○○將被害人黃鈺翔及黃益惠各一會頂下，並由被害人甲○○交付被害人黃益
    惠及黃鈺翔各八萬元，原審認係交付被害人黃益惠及黃鈺翔各十二萬元，亦有未
    合。公訴人依被害人甲○○請求上訴指摘原判決量刑過輕，固無可取，惟原判決
    既有可議，自屬無可維持，應由本院將原判決予以撤銷改判，爰審酌被告犯罪之
    動機、目的、手段，詐騙之金額非鉅，然對被害人甲○○等四人之損害不小，及
    被告並無前科且犯後坦承犯行態度良好，惟尚未與被害人甲○○等四人達成民事
    上和解，賠償其等損失等一切情狀，量處如主文第二項所示之刑。至被告冒用被
    害人楊達霖、劉健成、陳家福三人名義標會所偽造之標單（含其上之署押），雖
    屬被告所有供犯罪所用之物，但均未扣案，據被告於本院審理時供稱業已不在，
    且依民間習慣，各該標單於各該次標會後即行丟棄滅失，爰不予宣告沒收。
三、公訴意旨另略以：被告明知其經濟困難已無清償能力，竟仍意圖為自己不法之所
    有，並基於概括之犯意，自八十三年二月間起至同年八月間止，持如附表所示之
    支票八張以取信於被害人林啟正，先後向被害人林啟正借取共一百四十五萬元之
    款項，嗣於同年九月間該八張支票因帳戶存款不足，或已遭銀行列為拒絕往來戶
    而未獲支付，被害人林啟正始知受騙，因認被告另涉有連續犯刑法第三百三十九
    條第一項之詐欺取財罪嫌。經查：
（一）公訴人認被告另犯上開詐欺取財罪，無非以被告對於上開事實坦承不諱，核與
      被害人林啟正指訴之情節相符，並有支票影本八張、嘉義市票據交換所存款不
      足退票單影本五份、花蓮縣票據交換所存款不足退票單一份可資佐證為主要論
      據。
（二）按犯罪事實應依證據認定之，無證據不得推定其犯罪事實。不能證明被告犯罪
      者，應諭知無罪之判決，刑事訴訟法第一百五十四條、第三百零一條第一項分
      別定有明文。又刑法第三百三十九條第一項詐欺罪之成立，以意圖為自己或第
      三人不法所有，以詐術使人將本人或第三人之物交付為要件。所謂以詐術使人
      交付，必須被詐欺人因其詐術而陷於錯誤，若其所用方法，不能認為詐術，亦
      不致使人陷於錯誤，即不構成該罪，有最高法院二十九年上字第三一○五號、
      四十年台上字第八六號及四十六年台上字第二六○號判例可資參照。而民事債
      務當事人間，若有未依債務本旨履行給付之情形，在一般社會經驗而言，原因
      非一；其因不可歸責之事由無法給付，或因合法得對抗他造主張抗辯而拒絕給
      付，甚至債之關係成立後，始行惡意遲延給付，皆有可能，非必出於自始無意
      給付之詐欺犯罪一端；又刑事被告依法不負自證無罪之義務，故在別無積極證
      據之情形下，自難違反刑事訴訟法第一百五十四條之規定，以被告單純債務不
      履行之狀態，推定被告自始即有為自己不法所有之意圖而施用詐術。
（三）訊據被告固坦承向被害人林啟正借款，然堅決否認有何詐欺之意圖，辯稱：其
      係拿票請被害人林啟正幫其週轉，被害人林啟正也有將其妻羅月卿的票借給其
      週轉，其因受其他朋友之拖累，才無力清償票款，並非有意詐騙被害人林啟正
      等語。
（四）據被害人林啟正於原審調查時指稱：「之前當兵就認識被告，之後一直都沒有
      聯絡，後來在民雄遇到被告，被告向我說他在診所當主任，之後就常來我那邊
      泡茶，沒有多久就向我借錢，他說診所方面需要用錢，要向我週轉，我想要幫
      他的忙，才會借他錢。」「（當時被告經濟狀況？）不清楚，我也沒有考慮這
      方面的問題。」等語（見原審卷第二八、二九頁），足見被害人林啟正原係被
      告之朋友，基於朋友之情，始幫忙被告週轉，並未考量被告之償債能力。又如
      附表編號六之面額三十五萬元支票確係被害人林啟正借予被告並代被告向他人
      借款，亦據被害人林啟正於原審調查時指述在卷，準此，被告以診所需款週轉
      為由向被害人林啟正借款，而被害人林啟正基於幫忙朋友立場代其借款，並未
      考量被告之經濟狀況，甚且提供支票給被告借款，尚難認被告有何施用詐術使
      被害人林啟正陷於錯誤而交付財物之行為，雖被告於支票跳票後避不見面，誠
      屬非是，然要屬民事債務糾葛之範疇，被害人林啟正得依循民事訴訟程序以謀
      救濟，尚與刑法第三百三十九條第一項詐欺取財罪之構成要件有間，被告之辯
      解，非無可採，公訴人認被告此部分涉有詐欺取財罪即有未合。此外，複查無
      其他積極證據足資證明被告確有此部分詐欺之犯行，揆諸前開說明，被告此部
      分應認尚不能證明其犯罪，公訴人此部分並未上訴，惟公訴人認此部分與前揭
      論罪科刑之詐欺取財罪部分有連續犯關係，屬裁判上一罪，原判決就此部分併
      予敘明不另為無罪諭知之理由，雖非無見，惟公訴人既認此部分與前揭論罪科
      刑之詐欺取財罪部分有裁判上一罪之關係，而原判決關於前揭論罪科刑之詐欺
      取財罪部分既經本院撤銷改判，基於審判不可分原則，此部分自應併予撤銷，
      再由本院於理由欄內敘明該部分不另為無罪諭知之意旨及理由，併此敘明。
據上論結，應依刑事訴訟法第三百六十九條第一項前段、第三百六十四條、第二百九
十九條第一項前段、刑法第五十六條、第二百十六條、第二百十條、第三百三十九條
第一項、第五十五條，罰金罰鍰提高標準條例第一條前段，判決如主文。
本案經檢察官李傳來到庭執行職務。
中    華    民    國      八十九      年      八      月      二十四    日
                                  臺灣高等法院臺南分院刑事第二庭
                                      審判長法官  游    明    仁
                                            法官  蘇    重    信
                                            法官  陳    清    溪
右正本證明與原本無異。
如不服本判決，應於判決送達後十日內向本院提出上訴狀，其未敘述理由者並應於提
出上訴狀後十日內向本院補提理由書（應附繕本)。
                                      法院書記官  嚴    巧    花
中    華    民    國      八十九      年      八      月      二十八    日
附錄本判決論罪科：
刑法第二百十條：偽造、變造私文書，足以生損害於公眾或他人者，處五年以下有期
                徒刑。
刑法第二百十六條：行使第二百十條至第二百十五條之文書者，依偽造、變造文書或
                  登載不實事項或使登載不實事項之規定處斷。


司法院資訊處製作；財團法人民間司法改革基金會備份。
